【裁判字號】    98,上易,220
【裁判日期】    980527
【裁判案由】    詐欺
【裁判全文】
臺灣高等法院高雄分院刑事判決         98年度上易字第220號
上  訴  人  臺灣高雄地方法院檢察署檢察官
被      告  丙○○
上列上訴人因被告詐欺案件，不服臺灣高雄地方法院97年度易字
第356 號中華民國98年1 月9 日第一審判決（起訴案號：臺灣高
雄地方法院檢察署96年度偵緝字第3898、3899、3900號），提起
上訴，本院判決如下：
    主  文
上訴駁回。
    理  由
一、公訴意旨係以：被告丙○○係址設高雄縣岡山鎮○○里○○
    路13之4 號1 樓「日世全企業有限公司」（下稱日世全公司
    ，現已停業）負責人，緣己○○（業經臺灣高雄地方法院以
    94年度易字第1722號判處有期徒刑6 月確定）與真實姓名年
    籍不詳綽號「菜脯」之成年男子，以丙○○之名義於民國89
    年11月5 日起，委由乙○○（起訴書誤載為林振「佑」，亦
    經臺灣高雄地方法院以94年度易字第1722號判處有期徒刑6
    月確定）向不知情之王文賢（已死亡）承租位於高雄縣大寮
    鄉○○村○○路27之20號場地，供作日世全公司經營傢俱販
    售之門市及倉庫後，被告與己○○、乙○○及綽號「菜脯」
    之男子等4 人共同意圖為自己不法所有，基於概括之犯意聯
    絡，由被告、乙○○先後擔任上開門市經理乙職負責訂貨及
    收取貨款、「菜脯」則負責門市倉庫進出傢俱貨品之工作，
    並由乙○○、被告於同年11月間先後雇用不知情之庚○○、
    辛○○（均由臺灣高雄地方法院檢察署檢察官以92年度偵字
    第14690 號、93年度偵字第24097 號為不起訴處分）擔任公
    司之會計及員工，計畫以均無交易往來記錄之廠商為進貨對
    象，向上游供應商購買傢俱，並開立無法兌現之華僑銀行岡
    山分行支票（發票人為日世全公司，下稱日世全公司之支票
    ）支付貨款，待取得大量貨品後，即迅速出貨予不詳姓名年
    籍之買家藉以獲取現金，再無預警性地宣告倒閉，而將詐取
    上游供應商所得由4 人瓜分之方式，而於：(1)89年11月5 日
    ，乙○○向戊○○訂購價值新臺幣（下同）2 萬4,500 元之
    傢俱，並開立到期日為90年1 月20日之日世全公司之支票（
    面額2 萬4,500 元），用以支付貨款；丙○○復藉多種理由
    ，向戊○○要求出貨如附表一所示之傢俱數批，戊○○均不
    疑有他，陸續出貨予日世全公司，另於同年12月3 日，因年
    關將近，戊○○要求日世全公司先支付貨款7 萬元，丙○○
    即開立以日世全公司為發票人之支票（面額7 萬元），用以
    支付貨款；(2)同年11月20日前某日，丙○○及乙○○向丁○○訂購價值7 萬4,100 元之大批傢俱，並由某公司會計人員
    開立以日世全公司為發票人之支票（面額7 萬4,100 元）予
    丁○○，用以支付貨款，丁○○不疑有詐而收受之；再於同
    月22日、12月7 日由前開不知情之日世全會計及員工續向丁○○訂購7 萬2,000 元之傢俱，丁○○復依約將該批傢俱送
    至該公司所承租之上開倉庫以供渠等對外販售；(3)同年12月
    5 日，綽號「菜脯」之男子，對行經該公司兜售椅子之甲○○，要求其將椅子留下以供對外販售之樣本，「菜脯」並向
    甲○○表示椅子品質不錯，欲向甲○○追加出貨，甲○○不
    疑有詐，遂於翌日（6） 日及11日，先後送4 張、14張椅子
    ，共計18張椅子，價值約6 萬2,100 元，至該公司之上開倉
    庫販售（以上日世全公司對於丁○○、戊○○、甲○○各人
    詳細之訂貨日期、訂貨項目、貨品價格、出貨人均詳如附表
    一所示；支票部分詳如附表二所示）。嗣因日世全公司於開
    業未滿2 月，即無預警宣布倒閉，被告、己○○、乙○○、
    「菜脯」之男子並隨之藏匿無蹤，所開具予丁○○之支票亦
    無法兌現，丁○○、甲○○、戊○○等人方知受騙。因認被
    告涉犯刑法第339 條第1 項詐欺取財罪嫌等語。
二、按犯罪事實應依證據認定之，無證據不得認定犯罪事實；又
    不能證明被告犯罪者，應諭知無罪之判決，刑事訟訴法第15
    4 條第2 項、第301 條第1 項分別定有明文。又按事實審法
    院對於證據之取捨，依法雖有自由判斷之權，然積極證據不
    足證明犯罪事實時，被告之抗辯或反證縱屬虛偽，仍不能以
    此資為積極證據應予採信之理由（參照最高法院30年上字第
    482 號判例）。次按刑事訴訟法第161 條已於民國91年2 月
    8 日修正公布，其第1 項規定：檢察官就被告犯罪事實，應
    負舉證責任，並指出證明之方法。因此，檢察官對於起訴之
    犯罪事實，應負提出證據及說服之實質舉證責任。倘其所提
    出之證據，不足為被告有罪之積極證明，或其指出證明之方
    法，無從說服法院以形成被告有罪之心證，基於無罪推定之
    原則，自應為被告無罪判決之諭知（參照最高法院92年台上
    字第128 號判例）。
三、公訴人認被告涉犯上開詐欺取財犯行，無非係以被告於偵查
    中供述其支票遭會計林麗美盜開，然無法提供林麗美之年籍
    資料以供查證。證人即告訴人丁○○、戊○○、甲○○之指
    訴，同案被告辛○○之供述，證人鄭一士、庚○○於警詢之
    證述、證人王文賢於警詢及偵查之證述，並有日世全公司與
    證人王文賢之租賃契約、支票及退票理由單、合集傢俱廠估
    價單4 紙、羅德實業股份有限公司估價單2 紙、有再發傢俱
    有限公司估價單5紙在卷，為其主要論據。
四、訊據被告丙○○對於其為日世全公司負責人，華僑銀行岡山
    分行之支票為其申請之事實固不否認，惟堅決否認有何詐欺
    取財犯行，辯稱：伊曾申請設立「日世全企業有限公司」，
    當時係經營中古電器販賣，伊之支票遭會計林麗美拿走，本
    案支票上面之筆跡不是伊之字跡；伊不認識綽號「菜脯」、
    己○○、乙○○，未僱佣庚○○、辛○○，亦未向戊○○、
    丁○○、甲○○購買起訴書附表所示物品，支票是誰開立的
    伊不知道等語。
五、(一)按被告以外之人於審判中有死亡、所在不明而無法傳喚或
    傳喚不到者之情形，其於檢察事務官、司法警察官或司法警
    察調查中所為之陳述，經證明具有可信之特別情況，且為證
    明犯罪事實之存否所必要者，得為證據，刑事訴訟法第159
    條之3 第1 款、第3 款定有明文。本件證人王文賢前於警詢
    中證稱：「丙○○」向伊承租倉庫時，未持任何可證明其身
    分之證件等語（林園分局警卷第4 頁），惟其於原審法院審
    理前之91年4 月7 日已死亡，有個人基本資料查詢結果1 紙
    在卷可稽；又證人甲○○於警詢時證述其遭詐欺取財之經過
    等語，然經原審法院2 次傳喚作證，因遷移、地址錯誤無法
    送達，有信封2 紙附卷可稽（原審卷第148 、181 頁），有
    所在不明而無法傳喚之情形，審酌其2 人於警詢之陳述，係
    其等在自由意思下所製作，並無非法取供之情形，客觀上有
    可信之特別情況，且為證明公訴起訴之犯罪事實所必要，依
    上開說明，其2 人於警詢中之證述，自具有證據能力。
    (二)另本件認定事實所引用其餘卷證屬被告以外之人於審判外
    之言詞或書面陳述之傳聞證據部分，如證人戊○○、丁○○
    於警詢中之陳述等證據（詳如後述），檢察官、被告並未主
    張排除前開證據之證據能力，並均表示同意作為本案證據，
    且迄於本院言詞辯論終結前均未表示異議，本院審酌前開證
    據並無違背法定程序所取得，與檢察官起訴之犯罪事實間亦
    具待證之相當關連性，亦無刑事訴訟法第159 條之4 之顯有
    不可信之情況與不得作為證據之情形，依刑事訴訟法第159
    條之5 規定，均認為有證據能力。
六、經查：
(一)、被告丙○○於89年間，為址設高雄縣岡山鎮○○里○○路13
    之4 號1 樓「日世全企業有限公司」負責人之事實，業據被
    告供承在卷，並有日世全公司營利事業登記證、經濟部公司
    執照影本各1 紙在卷為憑（警A 卷第17、18頁）。又日世全
    公司有某自稱「丙○○」之人，以「丙○○」之名義，向不
    知情之王文賢承租其所有位於高雄縣大寮鄉○○村○○路27
    之20號場地，供作日世全公司經營傢俱販售之門市及倉庫，
    租賃期限自89年11月5 日起至90年11月5 日止乙節，亦據證
    人王文賢於警詢時及偵查中證述在卷（高雄縣警察局林園分
    局警卷第4 至5 頁、臺灣高雄地方法院檢察署90年度偵字第
    16671 號卷第33頁），並有房屋租賃契約書影本1 份附卷可
    按（同上偵查卷第45至46頁）。
(二)、日世全公司某不詳姓名之人員自89年11月5 日起至同年12月
    14日間，向告訴人戊○○經營之「合集傢俱廠」，訂購如附
    表一編號8 至12所示之傢俱（訂貨日期、訂貨項目、貨品價
    格詳見附表一編號8 至12），並先後開立發票人為「日世全
    企業有限公司丙○○」、付款銀行為華僑銀行岡山分行、發
    票日為90年1 月20日、90年1 月10日，金額分別為2 萬4500
    元、7 萬元之支票2 紙（即附表二編號1 、2 所示支票），
    用以支付貨款，告訴人戊○○於89年12月20日前往日世全公
    司，發現該公司已結束營業，僅尋回少部分傢俱，且上開2
    紙支票屆期提示均遭退票之事實，業據證人即告訴人戊○○
    於警詢及原審證述在卷（高雄縣警察局岡山分局警卷第6 至
    7 頁、原審卷第131 至134 頁），並有支票影本2 紙、高雄
    市票據交換所退票理由單影本2 紙、未收款帳單影本4紙 在
    卷為憑（臺灣高雄地方法院檢察署90年度發查字第4589 號
    卷第6 至9 頁），堪信為真。
(三)、日世全公司某自稱「丙○○」之男子，於89年11月20日前，
    向告訴人丁○○經營之「有再發傢俱有限公司」，訂購傢俱
    ，並開立發票人為「日世全企業有限公司丙○○」、付款銀
    行為華僑銀行岡山分行、發票日為90年1 月15日，金額為7
    萬4,100 元之支票1 紙（即附表二編號3 所示支票），用以
    支付貨款，再於同年11月22日至同年12月7 日向告訴人丁○○訂購如附表一編號3 至7 所示之傢俱（訂貨日期、訂貨項
    目、貨品價格詳見附表一編號3 至7） ，價值共計7 萬2,20
    0 元，惟上開支票屆期提示遭到退票，且日世全公司亦停止
    營業之事實，業據證人即告訴人丁○○於偵查中檢察事務官
    詢問時及原審證述在卷（臺灣高雄地方法院檢察署90年度發
    查字第1007號卷第19至20頁、原審卷第164 至165 頁），並
    有上開支票正、反面影本、高雄市票據交換所退票理由單影
    本各1 紙、估價單影本5 紙在卷為憑（同上偵查卷第5 至9
    頁），堪信為真。
(四)、89年12月5 日，日世全公司某綽號「菜脯」之男子，對行經
    該公司兜售椅子之羅得實業股份有限公司負責人即告訴人甲○○，要求其將椅子留下以供對外販售之樣本，「菜脯」並
    向告訴人甲○○表示椅子品質不錯，欲向告訴人甲○○追加
    出貨，甲○○不疑有詐，遂於同年12月6 日及11日，先後送
    4 張、14張椅子，共計18張椅子（訂貨日期、訂貨項目、貨
    品價格詳見附表一編號1 、2） ，價值約6 萬2100元，至該
    公司之上開倉庫，惟該公司於89年12月19日倒閉而無法收取
    貨款之事實，業據證人甲○○於警詢及偵查中證述在卷（臺
    灣高雄地方法院檢察署90年度偵字第16985 號卷第3 頁），
    並有估價單影本2 紙在卷可佐（林園分局警卷第20頁），堪
    信為真。
(五)、惟證人王文賢於警詢時證稱：自稱「丙○○」之人向伊承租
    倉庫時，未持任何可證明其身分之證件，只持公司執照及營
    利事業登記證及印章向伊承租，警方提供之丙○○口卡片非
    當時向伊承租倉庫之人等語（林園分局警卷第4 頁），則該
    自稱「丙○○」之人是否即為本案被告丙○○即非無疑。再
    由證人即告訴人戊○○於原審證稱：實際接洽的人都是公司
    會計庚○○及辛○○，伊之前沒有見過日世全公司的老闆等
    語（原審卷第131 至133 頁），證人即告訴人甲○○於偵查
    中證述係乙○○及潘小姐向伊訂貨，伊沒有接觸過丙○○等
    語（同上16671 號偵查卷第95頁反面），可知證人戊○○、
    甲○○均未見過「丙○○」本人。而證人即告訴人丁○○於
    原審證稱：拿「丙○○」名片給伊之人，說他是負責人，該
    人比較高，人黑黑的，不是在庭之被告等語（原審卷第164
    至166 頁），證人庚○○於原審亦證稱：伊不認識本案在庭
    被告，日世全公司負責人丙○○不是在庭被告丙○○，該人
    高高、瘦瘦、黑黑的，有戴眼鏡，他當時約四十幾歲，他有
    拿名片給伊，他說他是老闆等語（原審卷第166 至167 頁）
    ，證人己○○於原審證稱：伊不認識在庭被告，伊見過之丙○○是日世全公司之經理，他說他姓曾等語（原審卷第169
    頁），證人辛○○於原審證稱：89年11月間伊在日世全公司
    上班，對伊面試之人說他是「丙○○」，他拿給伊之名片上
    之名字亦是「丙○○」，但是該人不是在庭之被告，自稱丙○○之人高高、壯壯、約30、40歲等語（原審卷第194 至19
    5 頁），均證述渠等見過之「丙○○」非本案在庭被告，則
    被告辯稱伊不認識綽號「菜脯」、己○○、乙○○，未僱佣
    庚○○、辛○○，亦未向戊○○、丁○○、甲○○購買附表
    一所示傢俱，應屬可信。至被告及其申請設立之「日世全企
    業有限公司」，被己○○、乙○○及綽號「菜脯」之男子等
    人冒用而行公訴意旨所指之詐欺取財犯行，亦查無任何證據
    足證被告係知情且與己○○、乙○○及綽號「菜脯」之男子
    等人間有犯意聯絡，自不能以被告所辯其不知情並不合常理
    而以此資為不利被告之認定。
(六)、從而，檢察官所為舉證，不足以證實被告確有上開詐欺取財
    犯行，本院復查無其他積極證據足認被告有檢察官所指上述
    犯行，依前揭說明，自應為被告無罪之諭知。
七、原審因而以不能證明被告犯詐欺取財罪，而為被告無罪之諭
    知，核無違誤；檢察官上訴意旨，猶執前詞，並以被告所辯
    支票簿及印章等遭盜取而不知情等均與常情不符而指摘原判
    決不當，惟被告之抗辯或反證縱屬虛偽，仍不能以此資為積
    極證據應予採信之理由，已如前述，是檢察官之上訴為無理
    由，應予駁回。
據上論斷，應依刑事訴訟法第368條，判決如主文。
本案經檢察官劉玲興到庭執行職務。
中    華    民    國    98    年    5     月    27    日
                刑事第一庭  審判長法  官  郭雅美
                                  法  官  張意聰
                                  法  官  莊崑山
以上正本證明與原本無異。
本判決不得上訴。
中    華    民    國    98    年    5     月    27    日
                                  書記官  葉淑華
附表一：
┌──┬────┬─────┬──────┬───────┐
│編號│訂貨日期│訂貨項目  │貨品價格    │出貨人        │
├──┼────┼─────┼──────┼───────┤
│ 1  │89.12.06│椅子4張   │1萬300元    │甲○○        │
├──┼────┼─────┼──────┼───────┤
│ 2  │89.12.11│椅子14張  │5萬1,800元  │甲○○        │
├──┼────┼─────┼──────┼───────┤
│ 3  │89.11.23│傢俱1批   │1萬4,700元  │丁○○        │
├──┼────┼─────┼──────┼───────┤
│ 4  │89.11.25│傢俱1批   │6,600元     │丁○○        │
├──┼────┼─────┼──────┼───────┤
│ 5  │89.11.29│傢俱1批   │8,000元     │丁○○        │
├──┼────┼─────┼──────┼───────┤
│ 6  │89.12.02│傢俱1批   │3萬2,000元  │丁○○        │
├──┼────┼─────┼──────┼───────┤
│ 7  │89.12.07│傢俱1批   │2萬900元    │丁○○        │
├──┼────┼─────┼──────┼───────┤
│ 8  │89.11.23│傢俱1批   │2萬7,600元  │戊○○        │
├──┼────┼─────┼──────┼───────┤
│ 9  │89.11.05│傢俱1批   │2萬4,500元  │戊○○        │
├──┼────┼─────┼──────┼───────┤
│ 10 │89.12.09│傢俱1批   │5萬1,000元  │戊○○        │
├──┼────┼─────┼──────┼───────┤
│ 11 │89.12.12│傢俱1批   │4萬5,000元  │戊○○        │
├──┼────┼─────┼──────┼───────┤
│ 12 │89.12.13│傢俱1批   │3萬2,000元  │戊○○        │
└──┴────┴─────┴──────┴───────┘
附表二：
┌──┬────┬────┬────┬─────┬────┐
│編號│發票號碼│發票日期│退票日期│票面金額  │提示人  │
├──┼────┼────┼────┼─────┼────┤
│ 1  │0000000 │90.01.10│90.01.11│7萬元     │戊○○  │
├──┼────┼────┼────┼─────┼────┤
│ 2  │0000000 │90.01.20│90.01.20│2萬4,500元│戊○○  │
├──┼────┼────┼────┼─────┼────┤
│ 3  │0000000 │90.01.15│90.01.15│7萬4,100元│丁○○  │
└──┴────┴────┴────┴─────┴────┘


司法院資訊處製作；財團法人民間司法改革基金會備份。
